---
title: "PROJET DATAMINING : ANALYSE DES COMPORTEMENTS ET DES LEVIERS OPERATIONNELS"
author: "Manon MAHEO"
date: "2/5/2021"
output: html_document
---

# SEGMENTATION RFM DE LA CLIENTELE DE LA MARQUE "REINE DES MARACAS"
# CHANGEMENT TEST
# TITRE ENCORE NOUVEAU

# Coucou c'est Tom

## EXERCICE 0 : INITIALISATION DU PROJET

### ETAPE 1 : Installation des packages nécessaires

```{r, message = FALSE}
library(dplyr)
library(readr)
library(data.table)
```

### ETAPE 2 : Importation des fichiers de données csv

```{r, message = FALSE}
R_COMPLEMENT_INDIVIDU_2016 <- read.csv2("data/R_COMPLEMENT_INDIVIDU_2016.csv") 
head(R_COMPLEMENT_INDIVIDU_2016)
```

```{r, message = FALSE}
R_INDIVIDU_2016 <- fread("data/R_INDIVIDU_2016.csv", sep=";", header=TRUE, stringsAsFactors=FALSE) 
head(R_INDIVIDU_2016)
```

```{r, message = FALSE}
R_MAGASIN <- fread("data/R_MAGASIN.csv", sep=";", header=TRUE, stringsAsFactors=FALSE) 
head(R_MAGASIN)
```

```{r, message = FALSE}
R_REFERENTIEL <- fread("data/R_REFERENTIEL.csv", sep=";", header=TRUE, stringsAsFactors=FALSE)
head(R_REFERENTIEL)
```

```{r, message = FALSE}
R_TICKETS_2016 <- fread("data/R_TICKETS_2016.csv", sep=";", header=TRUE, stringsAsFactors=FALSE) 
head(R_TICKETS_2016)
```

```{r, message = FALSE}
R_TYPO_PRODUIT <- fread("data/R_TYPO_PRODUIT.csv", sep=";", header=TRUE, stringsAsFactors=FALSE) 
head(R_TYPO_PRODUIT)
```

### ETAPE 3 : Paramètres permettant de définir le périmètre de l'étude

```{r}
Date_debut = as.Date("2014-09-01")
Date_fin   = as.Date("2016-08-31")
annee      = 2016 
```

## EXERCICE 1 : CONSTRUCTION DE LA TABLE PERMETTANT L'ANALYSE DES TICKETS ET DES CLIENTS

L'objectif est de construire deux tables : une table de travail agrégée des individus à l'aide de R_INDIVIDUS_2016 et R_COMPLEMENT_INDIVIDU_2016 et une autre table agrégée des tickets à l'aide des tables R_TICKETS_2016, R_TYPO_PRODUIT, R_MAGAGIN et R_REFERENTIEL.

### ETAPE 1 : Construction de la table au niveau des Individus

```{r}
R_INDIVIDU <- left_join(
  #Supprimer la variable ID_FOYER de la table individu
  select(R_INDIVIDU_2016,-ID_FOYER)
  #Sélectionner uniquement ID_INDIVIDU et CODE_MAGASIN
  ,select(R_COMPLEMENT_INDIVIDU_2016,ID_INDIVIDU,CODE_MAGASIN)
  #Variable de jointure
  ,by = "ID_INDIVIDU")

head(R_INDIVIDU)
```

```{r}
#Renommer CODE_MAGASIN en MAGASIN_GESTIONNAIRE
R_INDIVIDU = rename(R_INDIVIDU, MAGASIN_GESTIONNAIRE=CODE_MAGASIN)
```

```{r}
summarise(R_INDIVIDU,sortie=min(as.Date(as.Date(DATE_CREATION_CARTE, "%d/%m/%Y"))))
summarise(R_INDIVIDU,sortie=max(as.Date(as.Date(DATE_CREATION_CARTE, "%d/%m/%Y"))))
#il faudra filter plus tard pour conserver uniquement les clients utiles pour l'analyse (2014-09-01 à 2016-08-31)
```

### ETAPE 2 : Calcul de l'âge et l'ancienneté sur la table "Individus"

On calcule l'âge du client à la fin de la période d'extraction des données. Puis on fait le même travail pour l'ancienneté, calculée en mois.

```{r}
#calcul de l'âge sur la table R_INDIVIDU
r_individu_OK = mutate(R_INDIVIDU, AGE = trunc(as.numeric(
  (as.Date(Date_fin) - as.Date(paste(DATE_NAISS_J,"/",DATE_NAISS_M,"/",DATE_NAISS_A, sep=""), format="%d/%m/%Y"))/365.25)))
```

```{r}
#calcul de l'ancienneté en mois
r_individu_OK=mutate(r_individu_OK,ANCIENNETE = floor(as.numeric((as.Date(Date_fin)
                                                     -as.Date(DATE_CREATION_CARTE, format="%d/%m/%Y"))/30))) 
```

```{r}
#gestion des données aberrantes pour l'âge
r_individu_OK$AGE=ifelse(r_individu_OK$AGE < 15, NA, r_individu_OK$AGE)
r_individu_OK$AGE=ifelse(r_individu_OK$AGE > 90, NA, r_individu_OK$AGE)
```

```{r}
hist(r_individu_OK$AGE, main = "Histogramme concernant l'âge des clients")
```

```{r}
#gestion des données aberrantes pour l'ancienneté 
r_individu_OK$ANCIENNETE=ifelse(r_individu_OK$ANCIENNETE > 130, NA, r_individu_OK$ANCIENNETE)
```

```{r}
hist(r_individu_OK$ANCIENNETE, main = "Histogramme pour l'ancienneté")
```

```{r, message = FALSE}
summarise_at(r_individu_OK
             ,vars(AGE,ANCIENNETE)
             ,funs(min(., na.rm = TRUE),mean(., na.rm = TRUE),max(., na.rm = TRUE)))
```

```{r}
rm(R_INDIVIDU) 
```

### ETAPE 3 : Travail sur la table des tickets, sélection du bon périmètre sur la table tickets

Il faut sélectionner ici seulement 2 ans d'historique sur la table R_TICKETS_2016. 
La table en output a 215 577 lignes et 12 colonnes.

```{r}
Tickets_perim <- filter(R_TICKETS_2016,
                      #Date achat supérieure à date début
                      Date_debut <= as.Date(DATE_ACHAT, "%d/%m/%Y") &
                      #Date achat inférieure à date fin
                      as.Date(DATE_ACHAT, "%d/%m/%Y") <= Date_fin)
dim(Tickets_perim)
```

### ETAPE 4 : Enrichissement de la table des tickets

C'est ici que l'on construit la table agrégée des tickets à l'aide des tables R_TICKETS_2016, R_TYPO_PRODUIT, R_MAGAGIN et R_REFERENTIEL.

```{r}
#jointure avec R_MAGASIN
Tickets_mag = left_join(Tickets_perim
                        # Filtre sur les colonnes
                        ,select(R_MAGASIN,-ID_BOUTIQUE,-VILLE,-CDP,-CONCEP,-MER_TERRE,-QUOTA)
                        ,by="CODE_BOUTIQUE")
```

```{r}
#jointure avec R_REFERENTIEL
Tickets_mag$EAN = as.character(Tickets_mag$EAN)
R_REFERENTIEL$EAN = as.character(R_REFERENTIEL$EAN)
Tickets_mag_ref = left_join(Tickets_mag
                            , select(R_REFERENTIEL,EAN,MODELE)
                            , by = "EAN")
```

```{r}
#jointure avec R_TYPO_PRODUITS
r_Matrice_travail = left_join(Tickets_mag_ref
                              , select(R_TYPO_PRODUIT,MODELE,Ligne,Famille)
                              , by = "MODELE")
```

```{r}
dim(r_Matrice_travail)
```

```{r}
rm(Tickets_mag)
rm(Tickets_mag_ref)
rm(Tickets_perim)

rm(R_TYPO_PRODUIT)
rm(R_REFERENTIEL)
```

## EXERCICE 2 : AUDITER LA TABLE R_MATRICE_TRAVAIL ET R_INDIVIDU_OK

### ETAPE 1 : Analyse de la table r_Matrice_travail

Pour bien comprendre la table initiale, on peut faire : 

```{r}
temp = filter(r_Matrice_travail, ID_INDIVIDU==174591) #on considère un individu
temp = arrange(temp, ID_INDIVIDU, as.Date(temp$DATE_ACHAT, "%d/%m/%Y"), NUM_TICKET) #tri de la table
#une ligne = un article acheté par l'individu
```

Fréquences sur les principales variables qualitatives :

```{r}
count(r_Matrice_travail, REGIONS)
count(r_Matrice_travail, CENTRE_VILLE) #ici Centre Co et Centre Commercial veulent dire la même chose
count(r_Matrice_travail, TYPE_MAGASIN)
count(r_Matrice_travail, REGIONS_COMMERCIAL)
count(r_Matrice_travail, MODELE)
count(r_Matrice_travail, Ligne)
count(r_Matrice_travail, Famille)
#EAN...
```

```{r}
summary(r_Matrice_travail$REMISE_VALEUR)
hist(r_Matrice_travail$REMISE_VALEUR)
```

```{r}
temp = filter(r_Matrice_travail, MODELE=='FAVO') #favo qui est favori, prix après remise vaut 0, 0 remise et 100 remise_valeur)
```

## EXERCICE 3 : CALCULER AVEC LA TABLE MATRICE_TRAVAIL_OK CONTENANT LES MODIFICATIONS PRECEDENTES

### ETAPE 1 : Déterminer la règle permettant d'identifier un ticket d'achat unique = une visite en magasin

Commençons par corriger les tickets gratuits (si le modèle est dans FAVO ou FAVORI alors le PRIX_OK = 0) :

```{r}
Matrice_travail_OK <- mutate(r_Matrice_travail, prix_OK = ifelse(MODELE %in% c("FAVO","FAVORI"),0, PRIX_AP_REMISE))
```

Puis on s'occupe de l'incohérence sur le centre-ville :

```{r}
table(Matrice_travail_OK$CENTRE_VILLE)
Matrice_travail_OK$CENTRE_VILLE = case_when(Matrice_travail_OK$CENTRE_VILLE == "" ~ "NC",
                                            Matrice_travail_OK$CENTRE_VILLE %in% c("Centre Co", "Centre Commercial") ~ 
                                            "CENTRE_COMMERCIAL",
                                            Matrice_travail_OK$CENTRE_VILLE %in% c("Centre ville") ~"CENTRE_VILLE")
```

Les colonnes à retenir pour identifier un ticket d'un client : ID_INDIVIDU,CODE_BOUTIQUE,DATE_ACHAT,NUM_TICKET

### ETAPE 2 : Calculer les indicateurs suivants

1. CALCULS PAR VISITE : chiffre d'affaires, nombre de produits, prix moyen par produit

```{r}
r_Visite <- Matrice_travail_OK %>% group_by(ID_INDIVIDU, CODE_BOUTIQUE, DATE_ACHAT, NUM_TICKET) %>% summarise(NB_PRODUITS = sum(QUANTITE), CA_VISITE = sum(prix_OK))
```

```{r}
r_Visite <- mutate(r_Visite, PRIX_MOYEN = CA_VISITE/NB_PRODUITS) 
```

```{r}
head(r_Visite)
```

2. CALCULS PAR INDIVIDU (à paritr de la table précédente) : nombre de visites, chiffres d'affaires moyen, cumulé et nombre de produits moyen

```{r, message = FALSE}
r_Indicateurs_achats <- r_Visite %>% group_by(ID_INDIVIDU) %>% summarise(MONTANT_CUMULE = sum(CA_VISITE), NB_VISITES = n(), CA_MOY_VISITE = mean(CA_VISITE),  NB_PRDT_MOY_VISITE = mean(NB_PRODUITS))
```

```{r}
head(r_Indicateurs_achats)
```

3. CALCULER PAR INDIVIDU : récence du dernier achat, nombre de magasins différents, lignes de produits différentes, familles de produits différentes, nombre de cadeaux reçus, part des visites dans le magasin gestionnaire

#### Calcul de la récence du dernier achat

```{r, message = FALSE}
r_Recence <- r_Visite %>% group_by(ID_INDIVIDU) %>% summarise(date_plus_recente = max(as.Date(DATE_ACHAT, "%d/%m/%Y"))) 
```

```{r}
r_Recence <- r_Recence %>% mutate(RECENCE = trunc(as.numeric((as.Date(Date_fin)-as.Date(date_plus_recente, format="%d/%m/%Y")))))
```

```{r}
r_Recence <- r_Recence %>% select(ID_INDIVIDU, RECENCE)
```

#### Autres indicateurs 

```{r}
r_Indicateurs_supplementaires <- Matrice_travail_OK %>% group_by(ID_INDIVIDU) %>% summarise(
  NB_MAG_DIFF = n_distinct(CODE_BOUTIQUE, na.rm = TRUE),
  NB_LIGNES_DIFF = n_distinct(Ligne, na.rm = TRUE),
  NB_FAM_DIFF = n_distinct(Famille, na.rm = TRUE),
  NB_CADEAUX = sum(ifelse(MODELE %in% c('FAVO', 'FAVORI')|prix_OK == 0,1,0))
)
```

#### Calcul de la part des visites dans le magasin gestionnaire

```{r}
#on crée une variable r_Visite2 augmentée de la variable CODE_MAGASIN
r_Visite2 <- left_join(r_Visite, select(R_COMPLEMENT_INDIVIDU_2016, ID_INDIVIDU, CODE_MAGASIN), by="ID_INDIVIDU")
```

```{r}
#on crée un booléen qui renvoie True si la visite s'est faite dans le magasin gestionnaire
r_Visite2 <- r_Visite2 %>% mutate(BOOL_MAG_GES = (CODE_BOUTIQUE == CODE_MAGASIN))
```

```{r}
#on crée l'indicateur part des visites dans le magasin gestionnaire
r_Individu3 <- r_Visite2 %>% group_by(ID_INDIVIDU) %>% summarise(PVMG = sum(BOOL_MAG_GES)/n())
```

#### Matrice finale pour la segmentation RFM

```{r}
r_Matrice_finale <- left_join(r_Indicateurs_achats, r_Recence, by = "ID_INDIVIDU")
```

```{r}
r_Matrice_finale <- left_join(r_Matrice_finale, r_Indicateurs_supplementaires, by = "ID_INDIVIDU")
```

```{r}
r_Matrice_finale <- left_join(r_Matrice_finale, r_Individu3, by = "ID_INDIVIDU")
```

## EXERCICE 4 : CONSTITUTION DE LA RFM

### ETAPE 1 : Construction de la segmentation RFM

Découper les dimensions calculées précédemment sur les percentiles 33/66 (montant, fréquence et récence). Vérifier les seuils. Puis créer les segments, ne pas oublier les segments supplémentaires (les nouveaux, ceux qui ont crée leur carte après et les inactifs avant)

```{r}
#découpage montant
groupe = quantile(r_Matrice_finale$MONTANT_CUMULE, probs = c(0:3/3), na.rm = TRUE)
Resultat_M <- mutate(r_Matrice_finale, MONTANT_CUMUL_TR = cut(MONTANT_CUMULE, 
                                                           breaks = quantile(MONTANT_CUMULE,probs=c(0:3/3), na.rm = TRUE),
                                                           labels = 0:2, include.lowest = TRUE))
```

```{r}
#validation
count(Resultat_M, MONTANT_CUMUL_TR)
```

```{r, message = FALSE}
Resultat_M %>% group_by(MONTANT_CUMUL_TR) %>% summarise(N = n(), Min = min(MONTANT_CUMULE), Max = max(MONTANT_CUMULE))
```

```{r}
#découpage fréquence, on commence par calculer les quantiles
seuil = quantile(Resultat_M$NB_VISITES, probs = seq(0,1,1/3), na.rm = TRUE)
seuil[1]=0
seuil
```

```{r}
Resultat_M <- mutate(Resultat_M, FREQUENCE_TR = cut(NB_VISITES, breaks = seuil, labels = 0:2, include.lowest = TRUE))
```

```{r}
count(Resultat_M, FREQUENCE_TR)
```

```{r, message = FALSE}
Resultat_M %>% group_by(FREQUENCE_TR) %>% summarise(N = n(), Min = min(NB_VISITES), Max = max(NB_VISITES))
```

Maintenant on crée les segments : 

```{r}
Resultat_FM = Resultat_M
Resultat_FM$FM = case_when(Resultat_FM$FREQUENCE_TR == 0 & Resultat_FM$MONTANT_CUMUL_TR == 0 ~ 0,
                           Resultat_FM$FREQUENCE_TR == 0 & Resultat_FM$MONTANT_CUMUL_TR == 1 ~ 0,
                           Resultat_FM$FREQUENCE_TR == 0 & Resultat_FM$MONTANT_CUMUL_TR == 2 ~ 1,
                           Resultat_FM$FREQUENCE_TR == 1 & Resultat_FM$MONTANT_CUMUL_TR == 0 ~ 0,
                           Resultat_FM$FREQUENCE_TR == 1 & Resultat_FM$MONTANT_CUMUL_TR == 1 ~ 1,
                           Resultat_FM$FREQUENCE_TR == 1 & Resultat_FM$MONTANT_CUMUL_TR == 2 ~ 2,
                           Resultat_FM$FREQUENCE_TR == 2 & Resultat_FM$MONTANT_CUMUL_TR == 0 ~ 1,
                           Resultat_FM$FREQUENCE_TR == 2 & Resultat_FM$MONTANT_CUMUL_TR == 1 ~ 2,
                           Resultat_FM$FREQUENCE_TR == 2 & Resultat_FM$MONTANT_CUMUL_TR == 2 ~ 2,
                           TRUE ~ 99 )
```

```{r}
#NOUVEAUX
r_RFM$SEGMENTv2 = ifelse(is.na(r_RFM$ANCIENNETE) == FALSE & r_RFM$ANCIENNETE < 24, "10", r_RFM$SEGMENTv2)
```

```{r}
#INACTIFS
r_RFM$SEGMENTv2 = ifelse(is.na(r_RFM$MONTANT_CUMULE) == TRUE, "11", r_RFM$SEGMENTv2)
```

```{r}
#validation 
table(r_RFM$RECENCE_TR, r_RFM$FM)
table(r_RFM$SEGMENTv2, useNA = 'ifany')
```

```{r}
#écriture des libellés 
r_RFM$TYPO = case_when(r_RFM$SEGMENTv2 %in% c("8","9") ~ "TRES BONS",
                       r_RFM$SEGMENTv2 %in% c("5","6") ~ "BONS",
                       r_RFM$SEGMENTv2 %in% c("4","7") ~ "PERTES",
                       r_RFM$SEGMENTv2 %in% c("2","3") ~ "PETITS",
                       r_RFM$SEGMENTv2 %in% c("1") ~ "FAIBLES",
                       r_RFM$SEGMENTv2 %in% c("10") ~ "NOUVEAUX",
                       r_RFM$SEGMENTv2 %in% c("11") ~ "INACTIFS")
```

